---
title: "From pixels to patterns"
format:
  html:
    css: css/styles.css  
    embed-resources: true
    code-tools: true
    
execute: 
  warning: false
  message: false
  echo: false
---

## Packages and data

```{r}
if (!dir.exists("../output")) {
  dir.create("../output")
}
invisible(lapply(c("tidyverse", "lubridate", "ade4", "piecewiseSEM", "performance", "patchwork", "slider", "dsem", "kableExtra", "phylopath"),require,character.only = TRUE))

position_palette <- c("A" = "#385438", "B" = "#609060", "C" = "#a8c090")
season_palette <- c('autumn' = '#CA7842', "summer" = "#DDA853", 'winter' = '#8ACCD5', "spring" = "#A4B465" )

# Données faune
data_sem_raw <- read.csv("../data/SEM_database.csv", sep = ",", na.strings = c("", "NA"))%>%
  rename("root" = root,
         "fauna" = all_taxa)
data_sem_raw$date <- ymd_hms(data_sem_raw$date, tz = "UTC")
```

## H1/ Effect of land use on soil conditions

### Conditions according to land use

Skewness (asymétrie) : \> 0 : queue droite plus longue → valeurs extrêmes positives plus fréquentes, \< 0 : queue gauche plus longue → valeurs extrêmes négatives plus fréquentes, ≈ 0 : distribution symétrique (proche de la normale).

Kurtosis (aplatissement) : \> 0 : distribution plus "pointue", avec plus de valeurs extrêmes (leptokurtique)., \< 0 : distribution plus "plate", avec moins de valeurs extrêmes (platykurtique), ≈ 0 : distribution proche de la normale (mésokurtique).

```{r}
variable_labels  <- c(hum = "Soil \nhumidity",
        temp = "Soil \ntemperature",
        root = "Root \ndensity",
        fauna = "Invertebrate \nabundance")
position_label <- c(A = "Unmanaged \nsystem",
        C = "Managed \nsystem")

stats <- data_sem_raw %>%
  dplyr::select(date, position, depth, orientation, fauna, root, hum, temp) %>%
  pivot_longer(cols = c('fauna', 'root','hum', 'temp'), names_to = "variable_name") %>%
  mutate(variable_name = factor(variable_name,
                                levels = c("hum", "temp", "root", "fauna")))%>%
  group_by(position, variable_name) %>%
  reframe(
    mean = mean(value, na.rm = TRUE),
    variance = var(value, na.rm = TRUE),
    skewness = skewness(value, na.rm = TRUE),
    kurtosis = kurtosis(value, na.rm = TRUE)
  )

tiff("../output/variable_distribution.tiff", width = 3000, height = 1500, res = 300)
data_sem_raw %>%
  dplyr::select(date, position, depth, orientation, fauna, root, hum, temp) %>%
  pivot_longer(cols = c('hum', 'temp', 'root','fauna'), names_to = "variable_name") %>%
  mutate(variable_name = factor(variable_name,
                                levels = c("hum", "temp", "root", "fauna")))%>%
  ggplot(aes(value, fill = position)) +
  geom_vline(xintercept = 0, linewidth = 1, color = 'grey') +
  geom_histogram(binwidth = 0.1) +
  facet_grid(position ~ variable_name, scales = "free",  labeller = labeller(variable_name = variable_labels, position = position_label)) +
  scale_fill_manual(values = position_palette) +
  guides(fill = "none") +
  labs(y=NULL, x=NULL)+
  theme_minimal() +
  geom_text(
    data = stats,
    aes(x = Inf - 1, y = Inf,
      label = sprintf("moy=%.2f\nvar=%.2f\nskew=%.2f\nkurt=%.2f",
                      mean, variance, skewness, kurtosis)),
    hjust = 1.1, vjust = 1.1, size = 3, color = "black",
    inherit.aes = FALSE) +
  theme(
    panel.border = element_rect(color = "black", fill = NA, linewidth = 0.8),
    panel.grid.minor = element_blank(),
    strip.text.y = element_text(angle = 0, size = 12, margin = margin(t = 10, r = 0, b = 0, l = 10)),
    strip.text.x = element_text(size=12, margin = margin(t = 10, r = 0, b = 10, l = 0)),
    panel.spacing = unit(1.5, "lines"))
dev.off()
```

### Conditions according to seasons

```{r}
variable_labels  <- c(hum = "Soil humidity",
        temp = "Soil temperature",
        root = "Root density",
        fauna = "Invertebrate abundance")
season_levels <- c("winter", "spring", "summer", "autumn")

stats <- data_sem_raw %>%
  dplyr::select(date, season, depth, orientation, fauna, root, hum, temp) %>%
  pivot_longer(cols = c('fauna', 'root','hum', 'temp'), names_to = "variable_name") %>%
  mutate(variable_name = factor(variable_name,
               levels = c("hum", "temp", "root", "fauna")),
         season = factor(season, levels = season_levels)) %>%
  group_by(season, variable_name) %>%
  reframe(
    mean = mean(value, na.rm = TRUE),
    variance = var(value, na.rm = TRUE),
    skewness = skewness(value, na.rm = TRUE),
    kurtosis = kurtosis(value, na.rm = TRUE)
  )

tiff("../output/variable_distribution_across_season.tiff", width = 2800, height = 1600, res = 300)
data_sem_raw %>%
  dplyr::select(date, season, depth, orientation, fauna, root, hum, temp) %>%
  pivot_longer(cols = c('hum', 'temp', 'root','fauna'), names_to = "variable_name") %>%
  mutate(variable_name = factor(variable_name,
                   levels = c("hum", "temp", "root", "fauna")),
        season = factor(season, levels = season_levels))%>%
  ggplot(aes(value, fill = season)) +
  geom_vline(xintercept = 0, linewidth = 1, color = 'grey') +
  geom_histogram(binwidth = 0.1) +
  facet_grid(season ~ variable_name, scales = "free",  labeller = labeller(variable_name = variable_labels)) +
  scale_fill_manual(values = season_palette) +
  guides(fill = "none") +
  labs(y=NULL, x=NULL)+
  theme_minimal() +
  geom_text(
    data = stats,
    aes(x = Inf - 1, y = Inf,
      label = sprintf("moy=%.2f\nvar=%.2f\nskew=%.2f\nkurt=%.2f",
                      mean, variance, skewness, kurtosis)),
    hjust = 1.1, vjust = 1.1, size = 2.5, color = "black",
    inherit.aes = FALSE) +
  theme(
    panel.border = element_rect(color = "black", fill = NA, linewidth = 0.8),
    panel.grid.minor = element_blank(),
    strip.text.y = element_text(angle = 0, size = 12, margin = margin(t = 10, r = 0, b = 0, l = 10)),
    strip.text.x = element_text(size=12, margin = margin(t = 10, r = 0, b = 10, l = 0)),
    panel.spacing.y = unit(0.5, "lines"),  
  panel.spacing.x = unit(1.5, "lines"))
dev.off()
```

## H2/ Effects of land use on the relationships between biotic and abiotic drivers

#### Parameters definition

```{r}
time_step_days <- 15
window_size <- time_step_days * 4
missing_data_rate <- 0.3
```

#### Calculation of indices

```{r}
# function to compute index
index_compute <- function(vec) {
  n_total <- length(vec)
  n_missing <- sum(is.na(vec))
  
  if (n_missing / n_total > missing_data_rate) return(rep(NA_real_, 5))
  
  c(
    median = median(vec, na.rm = TRUE),
    amplitude = unname(quantile(vec, 0.95, na.rm = TRUE) - quantile(vec, 0.05, na.rm = TRUE)),
    change_ratio = median(diff(round(vec, 6)), na.rm = TRUE),
    max = unname(quantile(vec, 0.975, na.rm = TRUE)),
    min = unname(quantile(vec, 0.025, na.rm = TRUE))
  )
}

# function application
data_sem_indices <- data_sem_raw %>%
  arrange(position, orientation, depth, date) %>%
  group_by(position, orientation, depth) %>%
  mutate(
    temp_index  = slide(temp,  index_compute_function, .before = 0, .after = window_size - 1, .complete = TRUE),
    hum_index   = slide(hum,   index_compute_function, .before = 0, .after = window_size - 1, .complete = TRUE),
    fauna_index = slide(fauna, index_compute_function, .before = 0, .after = window_size - 1, .complete = TRUE),
    root_index  = slide(root,  index_compute_function, .before = 0, .after = window_size - 1, .complete = TRUE)
  ) %>%
  unnest(cols = c(temp_index, hum_index, fauna_index, root_index),
    names_sep = "_")

# index selection
# based on a dimensionality reduction procedure
microclim_data <- data_sem_indices %>%
  select(starts_with(c("temp", "hum")))%>%
  drop_na() 

acp_microclimate <- dudi.pca(microclim_data, scannf = FALSE, nf = 2)
s.corcircle(acp_microclimate$co)
var_coord <- acp_microclimate$co[, 1:2]
var_names <- rownames(var_coord)

microclimate_index <- combn(var_names, 2, function(p) {
  abs(cor(as.numeric(var_coord[p[1], ]), as.numeric(var_coord[p[2], ])))
}) %>%
  { pair_matrix <- combn(var_names, 2); pair_matrix[, which.min(.)] }

cat("Microclimate index selected :", microclimate_index[1], "and", microclimate_index[2])
```

#### SEM model

```{r}
# database cleaning
data_sem <- data_sem_indices %>%
  select(date, position, depth, orientation, fauna_index_median, root_index_median, microclimate_index[1], microclimate_index[2])%>%
  rename("root" = root_index_median, 
         "fauna" = fauna_index_median,
         "microclimate_index_1" = microclimate_index[1],
         "microclimate_index_2" = microclimate_index[2])%>%
  drop_na()

#Function for modelling SEM
sem_fit <- function(data) {
  psem(
    lme(root ~ microclimate_index_1 + microclimate_index_2, 
        data = data, 
        random = ~1 | orientation/depth, 
        correlation = corAR1(form = ~1 | orientation/depth)),
    
    lme(fauna ~ microclimate_index_1 + microclimate_index_2 + root, 
        data = data, 
        random = ~1 | orientation/depth, 
        correlation = corAR1(form = ~1 | orientation/depth)),
    
    microclimate_index_1 %~~% microclimate_index_2
  )
}
```

#### Verification of model fit

⚠️ **to do** ⚠️️

#### SEM application

depending on the position and time step, but the problem is that there is not enough data

```{r}
positions <- c("A", "C")
dates <- unique(data_sem$date)
models_date <- list()

for (pos in positions) {
  for (d in dates) {
    
    data_subset <- data_sem %>%
      mutate(depth = as.factor(depth)) %>%
      filter(position == pos, date == d)
    
    if (nrow(data_subset) > 0) {
      cat("\nposition", pos, "-", d, ":", nrow(data_subset), "observations used\n")
      models_date[[paste0("model_", pos, "_", d)]] <- sem_fit(data_subset)
    }
  }
}


summaries <- lapply(models_date, summary)

```

### DYNAMICAL SEM

```{r}
## model 
sem = "
  hum_20_O -> root_20_O, 0, x2
  temp_20_O -> root_20_O, 0, x3
  hum_20_O -> fauna_20_O, 0, x4
  temp_20_O -> fauna_20_O, 0, x5
  root_20_O -> fauna_20_O, 0, x6

  hum_20_E -> root_20_E, 0, x2
  temp_20_E -> root_20_E, 0, x3
  hum_20_E -> fauna_20_E, 0, x4
  temp_20_E -> fauna_20_E, 0, x5
  root_20_E -> fauna_20_E, 0, x6

  hum_50_O -> root_50_O, 0, x2
  temp_50_O -> root_50_O, 0, x3
  hum_50_O -> fauna_50_O, 0, x4
  temp_50_O -> fauna_50_O, 0, x5
  root_50_O -> fauna_50_O, 0, x6

  hum_50_E -> root_50_E, 0, x2
  temp_50_E -> root_50_E, 0, x3
  hum_50_E -> fauna_50_E, 0, x4
  temp_50_E -> fauna_50_E, 0, x5
  root_50_E -> fauna_50_E, 0, x6


  # AR1
  hum_20_O -> root_20_O, 1, ar2
  temp_20_O -> root_20_O, 1, ar3
  hum_20_O -> fauna_20_O, 1, ar4
  temp_20_O -> fauna_20_O, 1, ar5
  root_20_O -> fauna_20_O, 1, ar6

  hum_20_E -> root_20_E, 1, ar2
  temp_20_E -> root_20_E, 1, ar3
  hum_20_E -> fauna_20_E, 1, ar4
  temp_20_E -> fauna_20_E, 1, ar5
  root_20_E -> fauna_20_E, 1, ar6

  hum_50_O -> root_50_O, 1, ar2
  temp_50_O -> root_50_O, 1, ar3
  hum_50_O -> fauna_50_O, 1, ar4
  temp_50_O -> fauna_50_O, 1, ar5
  root_50_O -> fauna_50_O, 1, ar6

  hum_50_E -> root_50_E, 1, ar2
  temp_50_E -> root_50_E, 1, ar3
  hum_50_E -> fauna_50_E, 1, ar4
  temp_50_E -> fauna_50_E, 1, ar5
  root_50_E -> fauna_50_E, 1, ar6
"
```

```{r}
## values extraction function
get_part = function(x){
  vars = c("hum", "temp", "fauna", "root")
  index = sapply( vars, FUN=\(y) grep(y,rownames(x$coef))[1] )
  x$coef = x$coef[index,index]
  dimnames(x$coef) = list( vars, vars )
  return(x)
}
```

```{r}
## function to run models
run_dsem_model <- function(data, site_pos, sem, nrows_sample = NULL) {
  
  data_wide <- data %>%
    filter(position == site_pos) %>%
    select(-season, -position) %>%
    pivot_wider(
      names_from = c(depth, orientation),
      values_from = c(hum, temp, fauna, root),
      values_fn = mean
    )
  
  Z <- if (!is.null(nrows_sample)) ts(data_wide[1:nrows_sample, -1]) else ts(data_wide[, -1])
  
  fit <- dsem(
    sem = sem,
    tsdata = Z,
    control = dsem_control(use_REML = FALSE, quiet = TRUE)
  )
  
  return(list(fit = fit, data_wide = data_wide))
}

```

```{r}
## function to generate graphs
plot_dsem_results <- function(fit, data_wide) {
  
  # Fonction utilitaire pour extraire les coefficients utiles
  get_part <- function(x) {
    vars <- c("hum", "temp", "fauna", "root")
    index <- sapply(vars, FUN = \(y) grep(y, rownames(x$coef))[1])
    x$coef <- x$coef[index, index]
    dimnames(x$coef) <- list(vars, vars)
    return(x)
  }
  
  # Summary
  fit_sum <- summary(fit) %>%
    select(path, lag, name, start, parameter, first, second, direction,
           Estimate, Std_Error, z_value, p_value)
  
  # Graphique des estimates
  p1 <- plot(get_part(as_fitted_DAG(fit)), type = "width", show.legend = FALSE)
  p1$layers[[1]]$mapping$edge_width <- 0.5
  
  # Graphique des p-values (éviter de générer des relations fictives)
  pvals <- as_fitted_DAG(fit, what = "p_value")
  pvals_sub <- get_part(pvals)
  coefs_sub <- get_part(as_fitted_DAG(fit))$coef
  pvals_sub$coef[coefs_sub != 0 & pvals_sub$coef == 0] <- 1e-16
  p2 <- plot(pvals_sub, type = "width", show.legend = FALSE, colors = c('black', 'black'))
  p2$layers[[1]]$mapping$edge_width <- 0.1
  
  # Séries temporelles en long format
  longform <- data_wide %>%
    pivot_longer(
      cols = -date,
      names_to = "variable",
      values_to = "value"
    ) %>%
    mutate(
      Site = str_remove(str_extract(variable, "_[0-9]+_[OE]$"), "^_"),
      Species = str_remove(variable, "_[0-9]+_[OE]$")
    )
  
  p3 <- ggplot(longform, aes(x = date, y = value, color = Species)) +
    facet_wrap(~Site, scales = "free_y") +
    geom_line() +
    theme_bw()
  
  return(list(summary = fit_sum, p1 = p1, p2 = p2, p3 = p3))
}

```

```{r}
res_A <- run_dsem_model(data_sem, "A", sem, nrows_sample = 846) 
res_C <- run_dsem_model(data_sem, "C", sem, nrows_sample = 846)               

plots_A <- plot_dsem_results(res_A$fit, res_A$data_wide)
plots_C <- plot_dsem_results(res_C$fit, res_C$data_wide)

# A results
kable(plots_A$summary, digits = 4, caption = "DSEM summary - unmanaged system")
kable(plots_C$summary, digits = 4, caption = "DSEM summary - managed system")

p1 <- plots_A$p1+ ggtitle("estimate values for unmanaged system")
p2 <- plots_C$p1+ ggtitle("estimate values for managed system")
p3 <- plots_A$p2+ ggtitle("p values for unmanaged system")
p4 <- plots_C$p2+ ggtitle("p values for managed system")

tiff("../output/dsem_results.tif", width = 3000, height = 3000, res = 300)
(p1+p2+p3+p4)+plot_annotation(title= "dsem all taxa n= 846")
dev.off()
```
